臺灣基隆地方法院刑事判決　　　　　　　　　　　　九十一年度簡上字第一０九號
　　上　訴　人
　　即　被　告　甲○○
右上訴人因被告違反水土保持法案件，不服本院九十一年度基簡字第五五六號中華民
國九十一年七月十九日第一審簡易判決（聲請案號：九十一年度偵字第二一一三號）
提起上訴，本院認不宜為簡易判決處刑，自為第一審判決如左：
    主  文
原判決撤銷。
甲○○在公有山坡地內未經同意擅自占用、設置墳墓，致生水土流失未遂，免刑。
如附圖編號Ａ部分所示面積貳拾伍平方公尺之墳墓沒收。
    事  實
一、甲○○明知座落基隆市○○區○○段四六五地號土地係屬中華民國所有，由財政
    部國有財產局管理，而上開土地係屬森林法所規範之林地，且經行政院核定公告
    劃定為山坡地保育利用條例及水土保持法所規範之山坡地，不得擅自佔用或設置
    工作物，詎其因位在該處之祖墳遭土石流掩埋，竟基於意圖為自己不法之利益，
    未經同意擅自於民國九十一年三月上旬某日，雇用不知情之工人擅自占用上開地
    段如附圖編號Ａ所示面積二十五平方公尺土地，整地重建墳墓一座，惟未致生水
    土流失。嗣經上開國有森林地現承租人乙○○承租後發現上情報警查獲，因認被
    告涉犯水土保持法第三十二條第一項之罪等情。
二、案經乙○○告訴臺灣基隆地方法院檢察署檢察官偵查起訴。
    理  由
一、訊據被告甲○○坦承於右揭時地未經許可擅自雇工整修墳墓等情不諱，核與被害
    人乙○○指訴情節相符，被告雖辯稱：「上開墳墓係在六十年間由其大姑媽所興
    建，本次係原址重建，並未擴大占用範圍」云云，然竊佔罪係屬即成犯，其追訴
    權時效自行為人占用時起算，本件先後占用興建之人既有不同，追訴權時效自應
    個別起算，況山坡地保育利用條例及水土保持法所著重者係山坡地之水土保育，
    並非所有人之財產權，從而，被告既有在占用行為外，另行從事興建工作物等開
    發、使用行為，並對山坡地之水土保持造成危險，自應依本法相繩，被告前開所
    辯，要無足採。此外，復有土地登記簿謄本、本署九十一年六月十八日勘驗筆錄
    、現場照片、基隆市安樂地政事務所繪製之土地複丈成果圖附卷可稽，而上開土
    地地目為林，係屬森林法所規範之林地，且均係經行政院核定公告為山坡地保育
    利用條例及水土保持法沿用之山坡地一情，亦有前開土地登記簿謄本、台灣省政
    府農林廳林務局八十七林企字第○六二三四號函、台灣省政府八五府農水字第一
    二三一四號公告及八六府農水字第一六八八六七號公告所附山坡地範圍地段明細
    表一紙在卷可參，事證明確，被告犯行堪以認定。
二、核被告甲○○所為，係犯有刑法第三百二十條第二項、森林法第五十一條第一項
    、山坡地保育利用條例第三十四條第一項及水土保持法第三十二條第一項之罪，
    所犯前開各罪間有法規競合之關係，依特別法優於普通法及全部法優於一部法之
    競合原則，應依水土保持法第三十二條第一項之罪論處，被告利用不知情之工人
    遂行犯罪，為間接正犯。又上開地段山坡坡度甚陡，在不受人為施工干擾下，即
    有潛在坡面崩塌之虞，被告所修建之墓園上方土石崩落區之邊界參差不齊，應非
    人為施工整地之結果，所興建之墳墓與鄰近墳墓規模大小相近，整修過程中應無
    擴大墓園範圍之整地行為，故並無造成水土流失之事實等情，亦經委由國立海洋
    大學河海工程系鑑定屬實，有該校九一海河字第○四六五○號函附之鑑定意見書
    在卷可考，被告整地開發行為並未造成水土流失，應依同條第四項未遂犯之規定
    論處，依刑法第二十六條前段規定減輕其刑。再按「在公有或私人山坡地或國、
    公有林區或他人私有林區內未經同意擅自墾殖、占用或從事第八條第一項第二款
    至第五款之開發、經營或使用，致生水土流失或毀損水土保持之處理與維護設施
    者，處六個月以上五年以下有期徒刑，得併科新台幣六十萬元以下罰金。但其情
    節輕微，顯可憫恕者，得減輕或免除其刑」水土保持法第三十二條第一項定有明
    文，本院合議庭審酌被告並無任何前科素行，本次因維修損壞之祖墳始罹刑章，
    惟其動機係為慎終追遠，占用面積非巨等情，其情節尚屬輕微，且顯可憫怒，諭
    知免刑判決，以啟自新。原審依水土保持法第三十二條第四項、第一項前段之規
    定對被告論罪科刑，固非無據，惟原審判決既未審酌被告情節輕微顯可憫恕，即
    有未洽，被告上訴意旨指摘原判決不當，雖無理由，惟原審判決既有前開之情節
    未予審酌，自應由本院予以撤銷改判，而為被告免刑之諭知。又被告所整建之墳
    墓（面積二十五公尺）依同條第五項之規定宣告沒收。
三、又本件被告甲○○所為既諭知免刑之判決，已如前述，原審本不得適用刑事訴訟
    法第七編所定之簡易程序對其論罪科刑，而應依刑事訴訟法第四百五十二條規定
    適用通常程序為審判，則本院所為前開判決，係依刑事訴訟法第四百五十五條之
    一第三項規定準用同法第三百六十九條第二項規定適用第一審通常程序而為之第
    一審通常程序判決，附此敘明。
據上論結，應依刑事訴訟法第四百五十五條之一第一項、第三項、第四百五十二條、
第三百六十九條第一項前段、第二項、第三百六十四條、第二百九十九條但書，水土
保持法第三十二條第四項、第一項、第五項，刑法第十一條前段、第二十六條前段，
判決如主文。
本案經檢察官李辛茹到庭執行職務。
中      華      民      國    九十一    年      十一    月    二十七    日
                                    臺灣基隆地方法院刑事第三庭
                                        審判長法  官    林火炎
                                              法  官    齊  潔
                                              法  官    何怡穎
右正本證明與原本無異。
對於本件判決如有不服，應於收受送達後十日內，向本院提出上訴書狀，上訴於臺灣
高等法院，並按他造當事人之人數附具繕本。
  書記官    湯惠芳
中      華      民      國    九十一    年      十二    月      二      日
附錄論罪法條
水土保持法第三十二條第一項：
在公有或私人山坡地或國、公有林區或他人私有林區內未經同意擅自墾殖、占用或從
事第八條第一項第二款至第五款之開發、經營或使用，致生水土流失或毀損水土保持
之處理與維護設施者，處六個月以上五年以下有期徒刑，得併科新台幣六十萬元以下
罰金。但其情節輕微，顯可憫恕者，得減輕或免除其刑。
